臺灣高等法院刑事判決　　　　　　　　　　　　　九十一年度上更(一)字第四號
　　上　訴　人
　　即　被　告　丙○○
　　選任辯護人　李明洲
右上訴人因自訴人高機能股份有限公司代表人甲○○自訴被告偽造文書等案件，不服
台灣臺北地方法院八十八年度自字第六號，中華民國八十八年五月二十五日第一審判
決提起上訴，經判決後，由最高法院發回更審，本院判決如左：
    主  文
原判決關於丙○○部分撤銷。
丙○○連續行使偽造私文書，足以生損害於他人，處有期徒刑壹年貳月。
    事  實
一、丙○○為台灣菱山藥品有限公司（下稱菱山公司）負責人，曾於民國（下同）八
    十四年一月二十日與高機能股份有限公司（下稱高機能公司）就ＤＨＡ等商品簽
    訂總經銷合約書，取得高機能公司所進口之上開商品在中華民國地區之獨家總經
    銷權，並約定菱山公司每年進貨量達契約所定之最低基準數量時，契約自動展延
    有效，惟菱山公司於訂約後，僅於八十四年三月十六日向高機能公司購買「益智
    ＤＨＡ膠囊食品」六十粒裝及「海的元氣ＤＨＡ膠囊食品」一百二十粒裝各七千
    二百盒，其後因滯銷即未再向高機能公司進貨，並未達該合約所定上開商品之第
    一年進貨最低基準數量，故依上開合約之規定，菱山公司就上開商品於次年（即
    八十五年一月二十日）起已不再擁有經銷權。詎丙○○明知上情，竟未經高機能
    公司之授權，以偽造上開商品之標貼或外包裝盒，使人誤認其為新製商品之犯意
    ，於八十六年三月十七日委託不知情設於台北市文山區○○○路○段二號二樓之
    時尚廣告設計有限公司（下稱時尚公司）負責人乙○○偽造已更新「製造日期」
    、「保存期限」標示之「益智ＤＨＡ膠囊食品」六十粒裝商品標貼、已更新「製
    造日期」標示之「海的元氣ＤＨＡ膠囊食品」一百二十粒裝商品外包裝盒及進口
    商高機能股份有限公司，印製完成後即併同已回收之上開商品，交由不知情設於
    台北縣板橋市○○街四四號一樓捷冠實業有限公司（下稱捷冠公司）重新包裝。
    並基於概括之犯意，連續持以販賣予臺北市○○○路二八二號之快安西藥房、臺
    北縣中和市○○路一０三號之圓通藥局、台北市○○街九七號之二之武璋大藥局
    、台北縣新莊市○○路三七三號之五楊氏武田藥局、台北市○○路二五三號一樓
    麗生藥局等藥局而行使之，足以生損害於高機能公司，及誤認商品標貼或外包裝
    盒標示為真正之上開藥局及消費大眾。
二、案經被害人高機能公司提起自訴。
    理  由
一、訊據上訴人即被告（下稱被告）丙○○堅決否認有右揭犯行，並辯稱：渠經營之
    菱山公司與自訴人高機能公司於八十四年一月二十日就ＤＨＡ商品簽訂獨家總經
    銷合約，雙方言明由菱山公司取得永久性總經銷權。惟自訴人公司自八十五年間
    起違反契約，將該項ＤＨＡ商品另行售與第三人「信盈貿易有限公司」（下稱信
    盈公司）以「高基能」名稱，與菱山公司同時在市面銷售，致造成菱山公司向自
    訴人公司販入之上開ＤＨＡ商品發生嚴重滯銷，庫存過甚，又因所購商品「益智
    ＤＨＡ膠囊食品」六十粒裝部分，原外盒包裝較小，市場反應欠佳，於是再徵得
    自訴人公司代表人同意後，將之改為現行包裝；另「海的元氣ＤＨＡ膠囊食品」
    一百二十粒裝部分，因包裝盒較小不醒目，店頭退貨及庫存亦多，外盒或已污損
    或變形，乃請自訴人公司原來委印之「時尚公司」再印製外包裝盒以便更換之新
    包裝盒，再委託捷冠公司將舊外包裝除去後，抽出瓶罐、排裝膠囊，及說明書，
    直接置入新包裝；至於包裝盒上標示之製造日期部分，因一時作業疏失，致印成
    印刷時之年份，但菱山公司所販賣者自始至終，均為八十四年三月間向自訴人公
    司所購買之ＤＨＡ商品云云。
二、經查：
    (一)被告丙○○所經營之菱山公司固曾於八十四年一月二十日與自訴人，就ＤＨＡ
      等商品簽訂獨家總經銷合約，有總經銷合約書在卷可稽（見原審卷，第十五頁
      ），依該合約書第十條第一項所載「雙方同意乙方（即菱山公司）若達成每年
      進貨最低基準數量時，則本合約書自動展延有效」，雖同條第二項亦載稱：「
      除不可抗力因素外，如廠方停止生產或政府限制進口時外，甲方（即自訴人）
      同意乙方（即菱山公司）擁有永久性總經銷權」。惟按解釋意思表示，應探求
      當事人之真意，不得拘泥於所用之辭句，民法第九十八條定有明文，就本件自
      訴人公司與菱山公司所簽訂之總經銷合約書，在解釋上渠等之真意，應係菱山
      公司向自訴人公司每年進貨達其約定之最低基準數量時，合約自動展延有效前
      提下，在自訴人公司亦無不可抗力因素（如廠方停止生產或政府限制進口）致
      無法繼續提供商品時，授予菱山公司永久性總經銷權。否則，在菱山公司始終
      未依約進貨，甚而不進貨，仍可據之取得「永久性總經銷權」，而排除自訴人
      公司與其他廠商接洽經銷之可能性，殊對自訴人公司不利，焉為事理之平？本
      件被告丙○○於公司簽訂總經銷契約後，僅於八十四年三月十六日進貨一次計
      二百萬元之「益智ＤＨＡ膠囊食品」六十粒裝及「海的元氣ＤＨＡ膠囊食品」
      一百二十粒裝，各七千二百盒，此為被告於偵、審中供承不諱，並有自訴人公
      司開立之統一發票影本可稽（見原審卷，第二七頁），顯均未達該契約第三條
      第一項所定之第一年進貨最低基準數量（即各九千六百盒），故依上開契約條
      款規定，系爭契約於次年之八十五年一月二十日即因不展延而終止，則菱山公
      司就上開產品已無經銷權甚明。又自訴人公司雖另於八十六年六月七日發函菱
      山公司取消總經銷關係，惟觀該函內容亦一再強調係菱山公司未依約進貨達每
      年約定之最低數量，故本合約自動取消（按終止），有中和郵局第六二二號存
      證信函在卷可按（見原審卷，第二八至二九頁），故不因之而發生延展契約之
      效果。從而，本件菱山公司自八十五年一月二十日起就系爭商品即再無總經銷
      權，核先敘明。
    (二)自訴人代表人甲○○雖指菱山公司及自訴人公司於八十四年三月間委託時尚公
      司負責人乙○○製作之「海的元氣ＤＨＡ膠囊食品」外包裝盒，其設計並沒有
      「製造日期：．．．」及「總經銷振鼎藥品有限公司」之字樣，亦經同案被告
      洪錦峰於偵查中提出之時尚公司傳真予自訴人之外盒影本，且洪錦峰亦表示該
      傳真影本係菱山公司所交付。但自訴人於八十四年三月間所販賣予菱山公司之
      上開商品，卻已載列「總經銷振鼎藥品有限公司」，「製造日期一九九五年三
      月三十日」，此經證人即昱沅企業股份有限公司（下稱昱沅公司）業務經理戊○○於本院前審庭訊時，提出原先自訴人公司委託該公司加工灌注分裝成膠囊
      之庫存「海的元氣ＤＨＡ膠囊食品」一罐，經本院觀核其外包裝盒即已載列「
      總經銷振鼎藥品有限公司」及上開製造日期無訛，有該罐裝膠囊及外包裝盒附
      卷可稽（見外放證物袋），自訴人公司代表人甲○○上開所述，已非無疑。又
      證人即受高機能公司委託印製包裝盒之時尚公司負責人乙○○於偵審中證稱：
      「原版的經銷商是振鼎公司，地址是四平街十八號二樓，電話是000000
      0。（桂律師〔自訴代理人〕所指之稿是否你們最後確認的稿？）不是，這稿
      子上的字都還有留邊，確定不能以這稿去製版。．．．我們以彩色的打樣完稿
      與高機能公司、菱山公司確定。（見偵查卷，第七四頁、第七六頁）」、「（
      從你時尚公司傳真高機能公司的廣告說明書、包裝盒，當時並沒有總經銷商振
      鼎公司的記載？〔提示偵查卷，第二八頁〕？）這個不算是定稿，是在設計當
      中與客戶溝通的過程，有問題的話，客戶還會回覆。．．．定稿不會用傳真，
      一定會打樣，初稿旁邊都有線紋，表示不是定稿。（〔提示：昱沅公司提出之
      藍色包裝盒〕是否你們所印製的定稿包裝盒？）是的」、「（高機能公司說包
      裝盒印刷後，應該送給高機能公司，然後由他送給菱山公司，為何你直接送給
      菱山公司？）不是的，因為他指定我送給菱山公司，然後請款時，再附包裝樣
      品，因為他都知道，所以才會付我錢」（見本院九十一年二月八日訊問筆錄，
      第三頁、第四頁、第六頁至第七頁）；證人戊○○於本院前審時亦證稱：「．
      ．．八十四年高機能公司委託本公司包裝，由高機能公司付款，包裝完成後，
      由高機能指示出貨。．．．（公司保留樣品之總經銷商是何公司？）振鼎藥品
      有限公司（見前審卷，第五八頁背面、第六０頁）」，二者顯有相契合之處。
      而本院審視自訴人所提之「海的元氣ＤＨＡ膠囊食品」外包裝盒影本（見原審
      卷，第五九頁），其字體與字體或圖形間，確存有證人乙○○所稱虛線線紋，
      自非成品翻印而來，亦無從確認係定稿。另按商品或食品包裝之標示，其「內
      容物（重量、容量、數量）、製造廠商名稱地址、輸入廠商名稱地址、製造日
      期．．．」等事項，依法為應標示事項，此觀商品標示法第八條、食品衛生管
      理法第十七條之規定甚明，且如有違反者，經通知而逾期不改正，亦有行政罰
      之處分。而查自訴人於偵審中經提示當庭不爭執「益智ＤＨＡ膠囊食品」六十
      粒裝之包裝標貼文字（見偵查卷，第七四頁背面；本院九十一年二月八日訊問
      筆錄，第二頁），與前開證人戊○○提供之「海的元氣ＤＨＡ膠囊食品」包裝
      外盒文字，其上標示除製造日期、總經銷名稱住址外，幾乎完全相同，亦與前
      揭法令規定頗較為符合。然反觀自訴人所指為「海的元氣ＤＨＡ膠囊食品」外
      包裝盒定稿，其中「內容量」、「製造日期」、「有效期限」、「總經銷商地
      址」等依法應標示事項，均付之闕如，則在同時期以相同進口魚油原料製作之
      商品「益智ＤＨＡ膠囊食品」六十粒裝、「海的元氣ＤＨＡ膠囊食品」一百二
      十粒裝，何以二者關於標示事項、標示內容，有如此大之歧異？故自訴人稱其
      為「定稿」，而非證人戊○○所提供者，實難遽信。
    (三)再查，被告丙○○印製上開「海的元氣ＤＨＡ膠囊食品」一百二十粒之外包裝
      盒時，可將振鼎公司列為總經銷，業經證人丁○○於原審審理中證述在卷（見
      原審卷，第一一四頁背面）。另證人即菱山公司副理陳志鴻於偵查中證述「（
      振鼎公司有無參與討論〔印製、包裝過程〕？）經理丁○○有參與討論」、「
      ．．．一百二十粒包裝的印振鼎公司，印振鼎公司有經過開會同意，甲○○知
      道，有同意我們才會印」、「（印菱山公司電話？）因丁○○也負責菱山公司
      的業務」、「討論洪錦峰不知情」屬實（見偵查卷，第八五頁背面、第八五頁
      ）。且該項ＤＨＡ商品包裝盒上之振鼎公司電話，實係菱山公司所有，亦據丙○○、洪錦峰供明在卷。則被告丙○○辯稱丁○○亦為振鼎公司董事，印製時
      已事先告知丁○○乙節，應可採信。查丁○○為振鼎公司之董事，有振鼎公司
  之公司登記事項卡在卷可參（見原審卷，第九頁背面）。丁○○並任職於菱山
      公司擔任業務部經理一職，業經證人丁○○於原審訊問時供明在卷（見原審卷
      ，第一一四頁）。按董事亦為公司負責人；經理人在執行職務範圍內，亦為公
      司負責人，公司法第八條第一項、第二項定有明文，證人丁○○在一定範圍內
      自亦可代表各公司為意思表示。被告丙○○雖非振鼎公司之負責人，不能代表
      振鼎公司表示同意，但其公司業務部經理丁○○既身兼振鼎公司之董事，參與
      討論包裝定稿，將振鼎公司列為總經銷，且原來包裝之印製工資既由自訴人公
      司給付，完成後由時尚公司依自訴人公司指示直接運交菱山公司，尚與刑法偽
      造文書之要件有間。
    (四)另被告丙○○辯稱其經營之菱山公司當時仍在販賣者，為以前向自訴人公司所
      購買之庫存品乙節。經查，證人即捷冠公司廠長黃絢秋於原審及本院前審訊問
      時亦證稱，渠公司幫菱山公司換裝於新包裝，只是將原包裝內之「益智ＤＨＡ
      膠囊食品」、「海的元氣ＤＨＡ膠囊食品」之膠囊及說明書取出，再放置於新
      包裝內而已，藥品未拆封（見原審卷，第二一０頁背面；前審卷，第五八頁）
      ；另證人戊○○於本院前審訊問時亦證稱：高機能公司於八十四年間前去委託
      包裝之上開商品，由高機能公司付款，渠公司按高機能公司之指示出貨，渠公
      司有留底」云云，並提出「海的元氣ＤＨＡ膠囊食品」一百二十粒裝之成品一
      盒為證。經核對證人戊○○所提出「海的元氣ＤＨＡ膠囊食品」之包裝盒（外
      放證物袋），與自訴人自市面藥房所購買「海的元氣ＤＨＡ膠囊食品」者（偵
      查卷，第四頁），除製造日期外，餘者均相同。至於其內裝藥品即ＤＨＡ膠囊
      ，戊○○稱自外表觀之，與渠公司當時同一「公模」灌注者相同等語，足證菱
      山公司所販賣與快安西藥房等藥局之上開商品，應即是於八十四年三月間向自
      訴人公司所購買於八十四年六月交貨之同一商品無訛。此外，亦查無其他證據
      可證明被告丙○○確有另行進口魚油原料，再委託昱沅公司灌注分裝之情事，
      自不得僅以自訴人臆測之詞，逕為被告不利之認定。
    (五)末查，被告丙○○有如事實欄所示於喪失總經銷權後，復未經自訴人公司授權
      下，自行於八十六年三月十七日委託不知情之時尚公司偽造已更新「製造日期
      」、「保存期限」標示之上開商品之外包裝盒及標貼，虛列自訴人為進口商，
      再併同已回收之上開商品，交由不知情之捷冠公司重新包裝，連續販賣與快安
      西藥房、圓通藥局、武璋大藥局、楊氏武田藥局及麗生藥局等藥局以行使之事
      實，業據自訴人於偵、審中指訴被告確有販賣上開系爭商品之事實綦詳，並有
      自訴人提呈向快安西藥房等藥局購買已更新「製造日期」或「保存期限」及進
      口商自訴人公司之外包裝之「海的元氣ＤＨＡ膠囊食品」一百二十粒裝之外包
      裝盒照片二幀、「益智ＤＨＡ膠囊食品」六十粒裝之包裝上標貼影本二紙（偵
      查卷，第四頁；原審卷，第三七、三八頁）、統一發票及收據共六紙（見偵查
      卷，第五、十八頁；原審卷、第十一頁背面、第十二頁背面、第三七、三八頁
      ）在卷可查。被告丙○○雖辯稱：菱山公司向自訴人公司販入之上開ＤＨＡ商
      品發生嚴重滯銷，庫存過甚，又因所購商品「益智ＤＨＡ膠囊食品」六十粒裝
      部分，原外盒包裝較小，市場反應欠佳，於是再徵得自訴人公司代表人公司同
      意後，將之改為現行包裝；另「海的元氣ＤＨＡ膠囊食品」一百二十粒裝部分
      ，因包裝盒較小不醒目，店頭退貨及庫存亦多，外盒或已污損或變形，乃請自
      訴人公司原來委印之「時尚公司」再印製外包裝盒以便更換之新包裝盒，再委
      託捷冠公司將舊外包裝除去後，抽出瓶罐、排裝膠囊，及說明書，直接置入新
      包裝；至於包裝盒上標示之製造日期部分，因一時作業疏失，致印成印刷時之
      年份，但菱山公司所販賣者自始至終，均為八十四年三月間向自訴人公司所購
      買之ＤＨＡ商品云云。惟查，本件菱山公司自八十五年一月二十日起就系爭商
      品即無總經銷權，已如前述，被告自不得再行主張經銷權合約授權之事項，其
      理甚明。且依被告所陳，菱山公司與自訴人公司簽約後，僅於八十四年六月進
      貨一批，其包裝、說明書、圖樣等均由自訴人公司委託時尚公司印刷並支付印
      刷費等情觀之，足徵自訴人公司係出售已完成產製之ＤＨＡ商品予菱山公司經
      銷無訛，故若被告未經自訴人之授權，對系爭商品之包裝盒、說明書或標帖顯
      無自行印製之權。而稽核自訴人於偵查及原審提出於市面購得菱山公司所銷售
      之「益智ＤＨＡ膠囊食品」六十粒裝，及「海的元氣ＤＨＡ膠囊食品」一百二
      十粒裝，其包裝盒或標貼上印製之製造日期分別為一九九七年七月、一九九七
      年十二月、一九九七年三月二十日，皆非八十四年間向自訴人所購買之包裝成
      品。又證人乙○○於偵查中證稱：「（你受委託印製過幾次？）八十四年四月
      是初版，依資料看，八十六年三月十七日有再版一次，是追加，只更動製造日
      期（偵查卷，第七六頁）」，則如被告因舊有包裝污損變形而圖更替，被告可
      逕依原來版面，告知證人乙○○加印原外盒或標貼即可，何庸就須授意始能更
      動之製造日期另為指示？且自訴人於市面上所發現被告販售之商品，其印製之
      製造日期即有上開三種版本，衡情如單次印製單項錯誤，尚可能稱之疏忽，惟
      於不同時期之三次錯誤印製，豈是巧合乎！況被告丙○○為藥品公司負責人，
      從事藥品製造及食品業務多年，明知藥品或食品，係對人體直接作用而影響，
      對其商品標示之正確性，當不至輕忽，故被告辯稱其係因疏忽而印製上開製造
      日期之說法，與經驗法則不符，不足採信。再者，被告雖指稱渠事先已徵得自
      訴人之同意，惟此據被告所堅決否認，已非無疑。況依被告經銷權業已終止甚
      久，被告如曾因商品滯銷跟自訴人聯繫解決，而自訴人於八十六年三月間允諾
      被告印製「海的元氣ＤＨＡ膠囊食品」外包裝盒更替舊包裝，以利銷售，則斷
      無於同年六月七日逕發存證信函告知終止經銷權，禁止其銷售（見偵查卷，第
      四二頁）；或復於禁止銷售後，再即行同意被告印製「益智ＤＨＡ膠囊食品」
      之標貼。且印製產品包裝上之公司名義，除表徵該公司產製外，亦擔保該產品
      之品質，是攸關公司商譽甚鉅，焉得同意被告隨意更動製造日期而為之？是被
      告前揭所辯，顯屬無據，亦悖於常理，殊難置信。
    綜上所述，被告丙○○前揭辯解，無非飾卸罪責之詞，不足採信。本件事證已臻
    明確，被告偽造文書之犯行，洵堪認定。
三、查被告丙○○無經銷權，亦未經高機能公司之授權，猶委託不知情之時尚公司偽
    造已更新「製造日期」、「保存期限」標示高機能股份有限公司進口商之包裝盒
    或標貼，用以更換回收商品之包裝，使人誤認其為新製商品，再行販售以行使，
    核其所為，係犯刑法第二百十六條、第二百十條之行使偽造私文書罪。其偽造私
    文書之低度行為，為行使之高度行為所吸收，不另論罪，又被告先後多次行使偽
    造文書之犯行，時間緊接，犯罪構成要件相同，顯係基於概括犯意為之，為連續
    犯，應依刑法第五十六條規定，以一罪論，並加重其刑。被告丙○○使不知情之
    時尚公司負責人乙○○偽造上開商品之外包裝盒及標貼，係屬偽造私文書罪間接
    正犯。
四、原審以被告罪證明確予以科刑之判決，固非無見，惟查：(1)菱山公司於八十四年
    二月十六日向高機能公司所購買「益智ＤＨＡ膠囊食品」六十粒裝及「海的元氣
    ＤＨＡ膠囊食品」一百二十粒裝，應係各七千二百盒，原審事實欄則誤載為各七
    百二十盒，容有疏誤；(2)依卷內事證，尚不足證明被告確曾自行進口魚油而偽製
    上開商品。而應係被告將回收之商品，逕行更換更新「製造日期」、「保存期限
    」及擅自印製進口商高機能股份有限公司之標貼或外包裝盒，使人誤認為新製商
    品而販售，故原審判決前揭之認定，亦嫌率斷；(3)原審認定被告偽造振鼎公司為
    總經銷之部分，其犯行亦屬不能證明，惟此部份未據自訴，本院無從併為審理。
    被告上訴意旨仍執陳詞否認犯罪，為無理由，惟原判決既有可議，自應由本院將
    原判決撤銷改判。爰審酌被告貪圖小利，竟枉顧企業經營者之道德良心，任意更
    動食品之製造日期及保存期限，使消費者可能因買受該等商品食用而招致莫名傷
    害，危害消費者之健康甚鉅，犯罪後猶狡詞卸責、不知悔悟等一切情狀，茲依法
    量處被告有期徒刑壹年貳月，以示懲儆。
五、自訴意旨另以：被告丙○○以飼料用劣質魚油冒充自訴人高機能公司以進口食用
    級精製魚油所製成之上開商品販賣，詐欺消費者，涉犯刑法第三百三十九條第一
    項之詐欺取財罪云云。惟按刑法之詐欺取財罪，須行為意圖為自己或第三人不法
    之所有，施用詐術，使人陷於錯誤，而將本人或第三人之物交付，始足當之，從
    而其施用詐術之對象，須為特定人或可得特定之人，否則何人陷誤，即無從確定
    。又被告雖就上開商品外盒或標貼上製造日期或有效期限更易，惟上開商品內裝
    魚油膠囊之品質，是否因增加一、二年之有效期間，將致變質而減損其價值？尚
    無證可稽。此外，菱山公司所販賣之上開商品，並無任何證據證明係以進口飼料
    用劣質魚油充之，已如前述，是此部分之罪嫌尚有未足，不能證明被告犯罪，惟
    自訴人認此部分與前揭有罪部分有牽連犯之裁判上一罪關係，爰不另為無罪之諭
    知，併此說明。
據上論斷，應依刑事訴訟法第三百六十九條第一項前段、第三百六十四條、第三百四
十三條、第二百九十九條第一項前段，刑法第五十六條、第二百十六條、第二百十條
，判決如主文。
中    華    民    國    九十一    年       三       月       十三       日
  臺灣高等法院刑事第十庭
                                  審判長法  官  溫  耀  源
                                        法  官  林  銓  正
                                        法  官  黃  金  富
右正本證明與原本無異。
如不服本判決應於收受送達後十日內向本院提出上訴書狀，其未敘述上訴之理由者並
得於提起上訴後十日內向本院補提理由書（均須按他造當事人之人數附繕本）。
                                        書記官  江  采  廷
中    華    民    國    九十一    年       三       月        十四      日
附錄：本判決論罪科刑法條全文
刑法第二百十條
偽造、變造私文書，足以生損害於公眾或他人者，處五年以下有期徒刑。
刑法第二百十六條
行使第二百十條至第二百十五條之文書者，依偽造、變造文書或登載不實事項或使登
載不實事項之規定處斷。
